臺灣板橋地方法院民事判決　　　　　　　96年度訴字第1758號
原　　　告　甲○○
　　　　　　乙○○
上二人共同
訴訟代理人　陳益軒律師
被　　　告　丁○○
　　　　　　戊○○
兼　上二人
訴訟代理人　己○○
被　　　告　壬○○
　　　　　　丙○○
　　　　　　癸○○
　　　　　　庚○○
　　　　　　辛○○
　　　　　　子○○
上六人共同
訴訟代理人　趙相文律師
　　　　　　王聖舜律師
上列當事人間請求分割共有物事件，經本院於民國96年12月10日
言詞辯論終結，判決如下：
    主  文
兩造共有坐落臺北縣三峽鎮○○段第一一六七號土地，面積五七
點二六平方公尺應予變賣分割，並按如附表所示兩造應有部分之
比例分配價金。
訴訟費用由被告戊○○、己○○負擔十六分之四；由被告壬○○
、丙○○、癸○○、庚○○、辛○○、子○○負擔十六分之四；
由被告丁○○負擔十六分之一；餘由原告負擔。
    事實及理由
一、原告起訴主張：緣坐落於臺北縣三峽鎮○○段第1167號土地
    ，地目建，面積57.26 平方公尺（下稱系爭土地），為兩造
    所共有，其應有部分之比例如附表所示，而兩造間就系爭土
    地並無不分割之特約，或訂有不分割之期限，亦無因物之使
    用目的而有不能分割之情形，且系爭土地經原告多次與被告
    協商亦無法達成分割協議，故依民法第823 條第1 項及第82
    4 條之規定，請求原物分割為：1.如附圖一所示，Ａ部分土
    地25.05 平方公尺歸原告取得，並依原應有部分比例保持分
    別共有；2.如附圖一所示，Ｂ部分土地14.31 平方公尺歸被
    告戊○○、己○○取得，並依原應有部分比例保持分別共有
    ；3.如附圖一所示，Ｃ部分土地14.31 平方公尺歸被告壬○○、丙○○、庚○○、辛○○、癸○○、子○○取得，並依
    原應有部分比例保持分別共有；4.如附圖一所示，Ｄ部分土
    地3.5788平方公尺歸被告丁○○全部取得。又因原告所受分
    配位置未面臨街道，其價格顯然低於其餘共有人，故須另為
    金錢補償。為此，原告爰本於共有物分割請求權之法律關係
    ，提起本件訴訟等語，並聲明求為判決：兩造就共有之系爭
    土地依附圖一所示之分割方案予以原物分割。
二、被告戊○○、己○○、丁○○僅聲明：請求駁回原告之訴；
    另被告壬○○、丙○○、癸○○、庚○○、辛○○、子○○
    雖對於原告主張系爭土地所有權之應有部分比例並不爭執，
    然就系爭土地是否適宜原物分割存有疑義，且不同意原告所
    提出之附圖一分割方案，亦不願就分得部分繼續維持共有關
    係，並認原告主張且需另以金錢補償等，均屬空泛無理之詞
    云云，資為抗辯，並聲明求為判決：原告之訴駁回。
三、按各共有人，得隨時請求分割共有物。但因物之使用目的不
    能分割或契約訂有不分割之期限者，不在此限，民法第823
    條第1 項定有明文。查本件系爭坐落臺北縣三峽鎮○○段第
    1167號土地乃兩造所共有，其應有部分比例如附表所示，其
    地目為建，面積共57.26 平方公尺，有原告提出之土地登記
    謄本1 份附卷為證。原告既為系爭土地共有人，系爭土地復
    無因物之使用目的而有不能分割之情形，且兩造就系爭土地
    亦無不分割之特約，或訂有不分割之期限，此並為兩造到場
    所不爭執，故原告於兩造無法達成分割協議時，依據民法第
    823 條第1 項之規定，訴請裁判分割系爭土地，於法即無不
    合，自屬正當，應予准許。
四、次按共有物之分割方法，不能依協議決定者，法院得因任何
    共有人之聲請，命以原物分配於各共有人，或變賣共有物，
    以價金分配於各共有人，民法第824 條第2 項亦定有明文。
    且請求分割共有物之訴，應由法院依前開規定命為適當之分
    配，不受任何共有人主張之拘束。審判上共有物分割方法，
    在德、日、瑞民法，固以原物分割為原則，價金分配為例外
    ，但我民法對於二者，則無分軒輊，均應由法院斟酌當事人
    之聲明，共有物之性質、經濟效用及全體共有人之利益等公
    平決定之，其分割方法縱使選擇兩者之一或併用兩者，亦屬
    無妨，但就同一共有物對於全體共有人，應採相同之分割方
    法。又按分割共有物以消滅共有關係為目的，其分割方法，
    除因該土地內部分土地之使用目的不能分割（如為道路），
    或部分共有人明示就其分得部分，仍願維持共有關係外，不
    得就該部分土地不予分割或將共有物之一部分歸部分共有人
    共有，使創設另一新共有關係（最高法院88年度臺上字第12
    10號、88年度臺上字第1932號、88年度臺上字第3155號、89
    年度臺上字第1010號、89年度臺上字第1797號判決意旨參照
    ）。
五、經查，本件原告主張之分割方法，係由原告取得如附圖一所
    示Ａ部分面積25.05 平方公尺，並以如附表所示原應有部分
    比例保持分別共有；被告戊○○、己○○取得如附圖一所示
    Ｂ部分面積14.31 平方公尺，並以如附表所示之原應有部分
    比例保持分別共有；被告壬○○、丙○○、癸○○、庚○○
    、辛○○、子○○玉取得如附圖一所示Ｃ部分面積14.31 平
    方公尺，並以如附表所示原應有部分比例保持分別共有；另
    由被告丁○○全部取得如附圖一所示Ｄ部分面積3.5788平方
    公尺。惟系爭土地雖經本院依職權查明無土地法第31條規定
    最小分割面積之限制，亦無禁止再分割之限制，有臺北縣樹
    林地政事務所96年9 月5 日北縣樹地測字第0960011184號函
    （見本院卷第21頁）在卷可稽，然另經本院依職權向臺北縣
    政府函查系爭土地如將來申請建造執照，其可能核准之最小
    建築基地面積應為若干，經臺北縣政府回函稱：「三、本縣
    三峽鎮○○段1167地號土地，使用分區為商業區○鄰○道路
    寬度為15公尺，查依本府臺北縣畸零地使用規則第3 條規定
    ，其建築基地最小深度與最小寬度應為4 公尺及15公尺」，
    有該府96年9 月12日北府工建字第0960601331號函暨所附臺
    北縣畸零地使用規則影本各1 份附卷可憑（見本院卷第24頁
    起），故依前揭函所示意旨，系爭臺北縣三峽鎮○○段第11
    67號土地地目為建，為商業區，其建築基地最小深度4 公尺
    、寬度15公尺，故其最小可能獨立利用之建築面積為60平方
    公尺，則系爭土地顯然並無單獨建築房屋之可能。次查本件
    系爭土地若以原物分割為其分割方法，因其共有人多達11人
    ，其中原告甲○○之應有部分為1/4 ，原告乙○○之應有部
    分為3/16，被告丁○○之應有部分為1/16，被告戊○○、己○○之應有部分均為1/8 ，被告壬○○、丙○○、癸○○、
    庚○○、辛○○、子○○之應有部分均為1/24，如以原物分
    割，則原告甲○○得實際分得之面積為14.3150 平方公尺，
    原告乙○○得實際分得之面積為10.7362 平方公尺，被告戊○○、己○○得實際分得之面積分別均為7.1575平方公尺，
    被告壬○○、丙○○、癸○○、庚○○、辛○○、子○○得
    實際分得之面積分別均為2.3858平方公尺，可徵各共有人顯
    然更無獨立利用之可能性，而須與鄰地合併利用，方有經濟
    上之利用價值。而原告雖表明願就附圖一所示Ａ部分土地依
    原應有部分比例保持共有關係，惟被告壬○○、丙○○、癸○○、庚○○、辛○○、子○○均表明不同意原告所提之分
    割方案，並於96年12月10日言詞辯論期日亦表明不願繼續維
    持共有關係，至其餘被告均未表明是否同意原告所提之分割
    方案，亦未表明是否願與其他共有人保持共有，揆諸前開說
    明，本院自亦不得逕以原物分割方式，將系爭土地之某特定
    部分分割由其部分被告保持共有而創設新共有關係。再者，
    同一共有物分割時，對於全體共有人復必須採相同之分割方
    式，不得將共有土地分歸其中一部分共有人，而對其他共有
    人僅為價金之補償，此觀諸上開說明亦明。故本院就上開調
    查結果，參酌前揭說明，因認系爭1167號土地全部均僅得以
    變價方式為分割，始符合兩造之利益。
六、綜上所述，本院審酌上情，認就系爭1167號土地均以變賣分
    割之方式為適當之分割方法，並分別按兩造如附表所示之應
    有部分比例分配價金。
七、從而，原告依民法第823條第1項之規定，起訴請求分割系爭
    兩造共有坐落臺北縣三峽鎮○○段第1167號土地，洵屬有據
    ，應予准許。
八、據上結論：本件原告之訴為有理由，依民事訴訟法第78條、
    第80條之1、第85條第1項前段，判決如主文。
中　　華　　民　　國　　96　　年　　12　　月　　24　　日
                  民事第一庭法　官　黃若美
以上正本係照原本作成
如對本判決上訴，須於判決送達後20日內向本院提出上訴狀
中　　華　　民　　國　　96　　年　　12　　月　　24　　日
                            書記官　洪惠玲
┌───────────────────────────────────────────┐
│附表：                                                                                │
├──┬────┬───────────────┬───────────────────┤
│編號│姓    名│共有人就系爭土地之應有部分比例│  變賣分割後各共有人得分得之價金比例  │
│    │        │                              │        （即原應有部分之比例）        │
├──┴────┴───────────────┴───────────────────┤
│原告部分：                                                                            │
├──┬────┬───────────────┬───────────────────┤
│ １ │甲○○  │四分之一                      │四八分之一二                          │
├──┼────┼───────────────┼───────────────────┤
│ ２ │乙○○　│一六分之三                    │四八分之九  　　　　                  │
├──┴────┴───────────────┴───────────────────┤
│被告部分：                                                                            │
├──┬────┬───────────────┬───────────────────┤
│ ３ │戊○○　│八分之一　　                  │四八分之六　　　　　                  │
├──┼────┼───────────────┼───────────────────┤
│ ４ │己○○　│八分之一　　                  │四八分之六                            │
├──┼────┼───────────────┼───────────────────┤
│ ５ │壬○○　│二四分之一                    │四八分之二                            │
├──┼────┼───────────────┼───────────────────┤
│ ６ │丙○○　│二四分之一                    │四八分之二                            │
├──┼────┼───────────────┼───────────────────┤
│ ７ │庚○○　│二四分之一　                  │四八分之二                            │
├──┼────┼───────────────┼───────────────────┤
│ ８ │辛○○　│二四分之一                    │四八分之二                            │
├──┼────┼───────────────┼───────────────────┤
│ ９ │癸○○　│二四分之一                    │四八分之二                            │
├──┼────┼───────────────┼───────────────────┤
│ １０ │子○○  │二四分之一                    │四八分之二                            │
├──┼────┼───────────────┼───────────────────┤
│  │丁○○　│一六分之一                    │四八分之三                            │
└──┴────┴───────────────┴───────────────────┘
